臺灣臺南地方法院民事判決　九十三年度重訴字第一六六號
　　原　　　告　　丁○○○
　　訴訟代理人　　楊昌禧律師
　　複　代理人　　蔡敬文律師
　　被　　　告　　合作金庫銀行股份有限公司
　　法定代理人　　蘇金豐
　　訴訟代理人　　甲○○
　　　　　　　　　丙○○
　　　　　　　　　乙○○
右當事人間請求塗銷抵押權登記事件，經本院於民國九十四年一月六日言詞辯論終結
，判決如左：
  主      文
原告之訴駁回。
訴訟費用由原告負擔。
    事    實
甲、原告部分
一、聲明：
（一）被告應於原告清償新台幣壹佰拾萬零肆仟佰肆拾貳元後，將坐落台南縣永
      康市○○段七０六之三一地號，面積０點０一三九公頃土地，及該地號土地上
      之建物，即建號三八七八號，門牌號碼為台南縣永康市○○街三０九巷三八號
      （原係台南縣永康市○○路二三０巷五五弄三０號）ＲＣ造肆層樓房壹棟，於
      民國八十一年十二月二十三日設定最高限額新台幣捌佰肆拾萬元之抵押權登記
      （收件日期及文號為：八十一年十二月二十一日永字第三一八七五號），辦理
      塗銷登記。
（二）訴訟費用由被告負擔。
二、陳述：
（一）聲明第一項所示之土地及建物（以下簡稱系爭房地），原係訴外人吳錫侚所有
      ，訴外人吳錫侚於八十一年十二月二十三日提供系爭房地，設定最高限額新台
      幣（下同）捌佰肆拾萬元抵押權登記予被告，而向被告借款柒佰萬元，此有土
      地及建物登記謄本可憑。訴外人吳錫侚於八十二年二月二十二日將前開土地及
      建物以買賣為原因移轉登記予原告，亦有土地及建物登記謄本可按。訴外人吳
      錫侚前開借款於八十二年二月五日還款肆佰萬元，於八十二年三月二日還款陸
      拾萬元，剩餘之借款，則改為每月清償本金利息，至九十三年四月二十五日為
      止，尚欠本金壹佰拾萬零肆仟佰肆拾貳元，惟原告欲一次清償該款，請求
      被告塗銷該抵押權登記予被告，被告竟予拒絕，爰依法提起本訴。
（二）依被告提出之九十三年九月十四日補正狀所檢附之訴外人吳錫侚八十一年十二
      月十二日消費者貸款申請書，其申請類別為：「購置住宅貸款」，借款金額為
      ：新台幣柒佰萬元，再依據授信申請暨批覆書「徵信意見」記載：「一、本件
      係申請購買住宅貸款。：：三、為應購置住宅，改善居住環境所需資金而申貸
      」，「借款用途」為：「購置住宅貸款」，「擔保品明細」為系爭房地，評估
      總值為「0000000元」，擔保放款總值為「0000000元」，設定
      金額為捌佰肆拾萬元，被告公司成功分行核定：「擬准新台幣陸佰拾萬元，
      期間二十年，新台幣七十萬元，期間五年」，其附帶說明及條件載明：「借戶
      擬提供土地，建物設定本庫順位抵押權新台幣捌佰肆拾萬元」等語，故系爭房
      地當初設定抵押權予被告，係作為訴外人吳錫侚購置住宅貸款柒佰萬元之擔保
      ，並不及於其他債務，甚為明確。再依被告於九十三年九月十六日陳報狀所檢
      附之訴外人台灣昌樺五金股份有限公司之授信申請書及授信申請暨批覆書各八
      件，訴外人台灣昌樺五金股份有限公司八筆借款三千六百五十萬元，雖以訴外
      人吳錫侚為連帶保證人，惟其授信申請書載明：「用途：週轉金」、「期間：
      一年」、「動用方式：擔保」、「償還方法：到期償還」，授信申請暨批覆書
      亦載明：「授信用途：經常週轉金」、「營業單位審查意見：借戶已提供編號
      （一）土地設定本庫二千萬元抵押權，編號（二）設定本庫二千四百萬元抵押
      權」、「擔保品明細：編號（一）土地：台南市○○段九七八、九八０、九九
      ０、九九三、一００七、一００八、一０一二、一０一四等七筆土地，編號（
      二）土地：台南縣七股鄉○○段三一之一、三一之八、三一之九地號等三筆土
      地」，故本件系爭房地既非屬訴外人台灣昌樺五金股份有限公司借款之擔保品
      ，則被告辯稱：訴外人吳錫侚另連帶保證訴外人台灣昌樺五金股份有限公司之
      借款，目前尚欠仟零玖拾伍萬柒仟柒佰捌拾壹元，及利息、違約金未為清償
      ，只要訴外人吳錫侚尚欠被告之所有債務（包括借款及連帶保證之債務）大於
      捌佰肆拾萬元，被告就該抵押之不動產，均可要求所有權人須清償捌佰肆拾萬
      元後，始得塗銷其最高限額抵押權之登記等語，顯無理由。又民法第八百六十
      七條規定之所謂「抵押權不受影響」，係指抵押權所擔保之債權不受影響，查
      訴外人吳錫侚於八十一年十二月二十三日提供如訴之聲明第一項所示之土地及
      建物，設定最高限額新台幣捌佰肆拾萬元抵押權登記予被告，而向被告借款柒
      佰萬元，既係擔保其購置住宅貸款柒佰萬元之借款，至原告於九十三年七月八
      日提起本訴時，尚欠本金壹佰拾肆萬零佰肆拾貳元，嗣後仍繼續清償，被
      告於九十三年八月十七日提出準備書狀時，該借款尚欠壹佰貳拾捌萬陸仟伍佰
      陸拾貳元，及自九十三年六月二十四日起之利息及違約金，此乃被告所自承，
      則原告請求清償該欠款後，塗銷系爭抵押權自屬於法有據，被告拒絕顯無理由
      。
（三）對於被告所提出之支付命令及確定證明書形式上雖不爭執，但否認該些連帶債
      務為本件抵押權擔保之範圍，且訴外人台灣昌樺五金股份有限公司的連帶債務
      ，是在八十二年八月六日才發生，本件設定是在八十一年十二月，故在設定本
      件抵押時並不知道有訴外人台灣昌樺五金股份有限公司的債務存在，且該些債
      務都是在系爭抵押物移轉給原告以後才借貸，故不可能是用系爭房地來做擔保
      。再者，被告所提出之抵押權設定登記後附之「其他約定事項」第一條，係違
      反消費者保護法第十二條之規定，且違背訴外人吳錫侚當初設定抵押權之意思
      ，應以「消費者貸款申請書」及「附件」內之記載作為當事人設定抵押之意思
      表示。因為當初辦理抵押權設定登記都是被告送件，訴外人吳錫侚並不知悉，
      當初訴外人吳錫侚只知道系爭房地是作為被告之房屋貸款七百萬元之擔保，其
      中六百三十萬元之借款期限是二十年，七十萬元借款期限是五年。
三、證據：提出土地及建物登記謄本各一份為證，並向本院聲請調閱被告成功分行有
    關訴外人吳錫侚於八十一年二月二十一日借款柒佰萬元之相關資料、及向被告南
    興分行調閱訴外人台灣昌樺五金股份有限公司借款，由訴外人吳錫侚擔任連帶保
    證人之相關資料，並請求傳訊證人吳錫侚。
乙、被告方面：
一、聲明：
（一）原告之訴駁回
（二）訴訟費用由原告負擔
二、陳述：
（一）訴外人吳錫侚於八十一年十二月二十三日，提供系爭房地，設定最高限額新台
      幣捌佰肆拾萬元抵押權登記予被告，而向被告借款柒佰萬元，嗣訴外人吳錫侚
      於八十二年二月二十二日將系爭房地以買賣為原因移轉登記予原告，訴外人吳
      錫侚之前開借款，至九十三年八月十三日止，尚欠壹佰貳拾捌萬陸仟伍佰陸拾
      貳元，及自九十三年六月二十四日起之利息及違約金未清償，然訴外人吳錫侚
      尚另連帶保證訴外人台灣昌樺五金股份有限公司向被告銀行南興分行借款，目
      前尚欠仟零玖拾伍萬柒仟柒佰捌拾壹元，及利息、違約金未為清償，有債權
      憑證一件可稽。又依民法第八百六十七條之規定，不動產所有人設定抵押權後
      ，得將不動產讓與他人，但其抵押權不因此而受影響。上開系爭土地及建物以
      訴外人吳錫侚為義務人兼債務人，設定最高限額抵押權捌佰肆拾萬元予被告，
      嗣後訴外人吳錫侚雖以買賣為原因移轉登記與原告，然只要訴外人吳錫侚尚欠
      被告之所有債務（包括借款及連帶保證之債務）大於捌佰肆拾萬元，被告就該
      抵押之不動產，均可要求所有權人須清償捌佰肆拾萬元後，始得塗銷其最高限
      額抵押權之登記。更何況本件原告即新所有權人與原所有權人即訴外人吳錫侚
      間有姻親關係，訴外人吳錫侚為逃避連帶保證債務，而將系爭房地之所有權移
      轉登記予原告，似有脫產之嫌。故原告應清償被告捌佰肆拾萬元後，始得塗銷
      上開系爭之抵押權登記。
（二）按一般銀行實務，客戶與銀行間所設定之抵押權為最高限額抵押權，所謂最高
      限額抵押權乃對於由繼續的法律關係所生現在及將來可能發生之債權，預定一
      個最高限額，而以抵押物擔保之抵押權。本件訴外人吳錫侚於八十一年十二月
      二十一日與被告所訂立之抵押權設定契約書，其擔保權利總金額最高限額新台
      幣捌佰肆拾萬元，並在「其他約定事項第一條」充分揭露本抵押權設定契約書
      之擔保物提供人即義務人所提供之本抵押物，其擔保債權範圍包括義務人、債
      務人對權利人現在（包括過去所負現在尚未清償）及將來所負之借款、票據、
      保證、開發國內外信用狀、損害賠償等一切債務。訴外人吳錫侚既已在抵押權
      設定契約書上蓋印鑑章確認雙方同意遵守之條款，即不得事後片面主張該契約
      違反消費者保護法第十二條而主張該契約無效，否則將嚴重影響交易機制及交
      易安全。再者，被告並非專辦房屋貸款之獨占性金融機構，坊間辦理房屋貸款
      之銀行眾多，其抵押權設定契約書亦皆為定型化契約，訴外人吳錫侚如欲辦理
      房屋貸款可多方比較，選擇最符合自己需求之銀行，其之所以會選擇在被告銀
      行辦理房屋貸款，應是被告銀行所提供之貸款條件最符合其需求，因此雙方簽
      訂抵押權設定契約，並不違反誠信原則，亦無對消費者不公平之情事，故不違
      反消費者保護法第十二條，該抵押權設定契約仍然有效。
（三）依照一般銀行實務，如果借款期限是十五年或二十年，就會將抵押權存續期間
      設定為三十年，這是為了怕債務人拖延還款或還了又借。另外設定最高限額之
      債權金額，依銀行實務，會以借款金額之一點二倍來設定，是用來擔保利息及
      違約金之部分，若未受清償，亦在抵押權擔保之範圍內，與以前是設定本金最
      高限額抵押有所不同。且訴外人吳錫侚既已有在其他約定事項蓋章，即不能因
      事後有欠被告另外款項即否認。而訴外人台灣昌樺五金股份有限公司之借款亦
      係早已經存在，只不過因為是短期借款，所以每一年都換借據，並非是到八十
      二年才借款的。
三、證據：提出訴外人吳錫侚借款柒佰萬元之申請書、撥款資料、還款明細表、訴外
    人台灣昌樺五金股份有限公司借款，由訴外人吳錫侚擔任連帶保證人之申請書、
    撥款傳票、分戶交易明細表、帳卡、及抵押權設定資料等各一份，支付命令及確
    定證明書各八件為證。
丙、本院依職權向台南縣永康地政事務所調閱系爭設定抵押權之相關資料、及訊問證
    人董江謀。
  理      由
一、原告起訴主張：系爭房地原係訴外人吳錫侚所有，並於八十一年十二月二十三日
    提供系爭房地，設定最高限額捌佰肆拾萬元抵押權登記予被告，而向被告借款柒
    佰萬元，訴外人吳錫侚於八十二年二月二十二日將前開土地及建物以買賣為原因
    移轉登記予原告，而訴外人吳錫侚前開借款於八十二年二月五日還款肆佰萬元，
    於八十二年三月二日還款陸拾萬元，剩餘之借款，則改為每月清償本金利息，至
    九十三年四月二十五日為止，尚欠本金壹佰拾萬零肆仟佰肆拾貳元，惟原告
    欲一次清償該款，請求被告塗銷該抵押權登記予被告，被告竟予拒絕。又依被告
    提出之九十三年九月十四日補正狀所檢附之訴外人吳錫侚八十一年十二月十二日
    消費者貸款申請書，可知系爭房地當初設定抵押權予被告，係作為訴外人吳錫侚
    購置住宅貸款柒佰萬元之擔保，並不及於其他債務，而依被告於九十三年九月十
    六日陳報狀所檢附之訴外人台灣昌樺五金股份有限公司之授信申請書及授信申請
    暨批覆書，可知系爭房地並非屬訴外人台灣昌樺五金股份有限公司借款之擔保品
    。且訴外人台灣昌樺五金股份有限公司的連帶債務，是在八十二年八月六日才發
    生，本件設定是在八十一年十二月，故在設定本件抵押時並不知道有訴外人台灣
    昌樺五金股份有限公司的債務存在，且該些債務都是在系爭抵押物移轉給原告以
    後才借貸，故不可能是用系爭房地來做擔保。再者，被告所提出之抵押權設定登
    記後附之「其他約定事項」第一條，係違反消費者保護法第十二條之規定，且違
    背訴外人吳錫侚當初設定抵押權之意思，應以「消費者貸款申請書」及「附件」
    內之記載作為當事人設定抵押之意思表示。
二、被告則辯稱：訴外人吳錫侚於八十一年十二月二十三日，提供系爭房地，設定最
    高限額新台幣捌佰肆拾萬元抵押權登記予被告，而向被告借款柒佰萬元，嗣訴外
    人吳錫侚於八十二年二月二十二日將系爭房地以買賣為原因移轉登記予原告，訴
    外人吳錫侚之前開借款，尚欠壹佰貳拾捌萬陸仟伍佰陸拾貳元之本息尚未清償，
    然訴外人吳錫侚尚另連帶保證訴外人台灣昌樺五金股份有限公司向被告銀行南興
    分行借款，目前尚欠仟零玖拾伍萬柒仟柒佰捌拾壹元，及利息、違約金未為清
    償，且該借款係早已經存在，只不過因為是短期借款，所以每一年都換借據，並
    非是到八十二年才借款的。又依民法第八百六十七條之規定，不動產所有人設定
    抵押權後，得將不動產讓與他人，但其抵押權不因此而受影響。上開系爭房地以
    訴外人吳錫侚為義務人兼債務人，設定最高限額抵押權捌佰肆拾萬元予被告，嗣
    後訴外人吳錫侚雖以買賣為原因移轉登記與原告，然只要訴外人吳錫侚尚欠被告
    之所有債務（包括借款及連帶保證之債務）大於捌佰肆拾萬元，被告就該抵押之
    不動產，均可要求所有權人須清償捌佰肆拾萬元後，始得塗銷其最高限額抵押權
    之登記。本件訴外人吳錫侚與被告訂立抵押權設定契約書時，在「其他約定事項
    第一條」充分揭露本抵押權設定契約書之擔保物提供人即義務人所提供之本抵押
    物，其擔保債權範圍包括義務人、債務人對權利人現在（包括過去所負現在尚未
    清償）及將來所負之借款、票據、保證、開發國內外信用狀、損害賠償等一切債
    務。訴外人吳錫侚既已在抵押權設定契約書上蓋印鑑章確認雙方同意遵守之條款
    ，即不得事後片面主張該契約違反消費者保護法第十二條而主張該契約無效，否
    則將嚴重影響交易機制及交易安全。再者，被告並非專辦房屋貸款之獨占性金融
    機構，坊間辦理房屋貸款之銀行眾多，訴外人吳錫侚如欲辦理房屋貸款仍可多方
    比較，因此雙方簽訂抵押權設定契約，並不違反誠信原則，亦無對消費者不公平
    之情事，該抵押權設定契約仍然有效。
三、本件兩造所不爭執之事項：
（一）坐落於台南縣永康市○○段七０六之三一地號，面積０點０一三九公頃土地，
      及該地號土地上之建物，即建號三八七八號，門牌號碼為台南縣永康市○○街
      三０九巷三八號（原係台南縣永康市○○路二三０巷五五弄三０號）ＲＣ造肆
      層樓房壹棟（以下簡稱系爭房地），原係訴外人吳錫侚所有，訴外人吳錫侚於
      八十一年十二月二十三日提供該土地及建物，向被告借款柒佰萬元，並設定權
      利價值：最高限額新台幣捌佰肆拾萬元、存續期間：自八十一年十二月二十一
      日至一一一年十二月二十一日之抵押權登記（收件日期及文號為：八十一年永
      字第三一八七五號）予被告成功分行，訴外人吳錫侚復於八十二年二月二十二
      日，將系爭房地以買賣為原因移轉登記予原告，訴外人吳錫侚之前開借款，至
      九十三年四月二十五日為止，尚欠本金壹佰拾萬零肆仟佰肆拾貳元，此乃
      兩造所不爭執者，並有土地及建物登記謄本、訴外人吳錫侚借款柒佰萬元之申
      請書、撥款資料、還款明細表等各一件在卷可稽，並經本院依職權向台南縣永
      康地政事務所調閱系爭設定抵押權之相關資料，有該所九十三年九月八日所登
      記字第０９３０００９７８５號函一件附卷可稽，應堪信為真實。
（二）訴外人吳錫侚尚另連帶保證訴外人台灣昌樺五金股份有限公司向被告銀行南興
      分行借款，目前尚欠仟零玖拾伍萬柒仟柒佰捌拾壹元，及利息、違約金未為
      清償，此亦乃兩造所不爭執之事項，並經證人吳錫侚到庭證述屬實，並有被告
      提出之債權憑證一件、訴外人台灣昌樺五金股份有限公司借款，由訴外人吳錫
      侚擔任連帶保證人之申請書、撥款傳票、分戶交易明細表、帳卡、及抵押權設
      定資料等各一份，支付命令暨確定證明書各八件為證，亦堪信為真實。
（三）土地建築物抵押權設定契約書之其他約定事項第一條內約定：本抵押權設定契
      約書之擔保物提供人（即義務人）所提供之本抵押物，其擔保債權範圍包括義
      務人、債務人對權利人（即抵押權人）現在（包括過去所負現在尚未清償）及
      將來所負之借款、票據、保證、開發國內外信用狀、損害賠償等一切債務。
二、本件原告主張訴外人吳錫侚就係爭房地設定最高限額新台幣捌佰肆拾萬元之抵押
    權，僅係擔保當初購買房屋之柒佰萬元之房屋貸款，並不及於其他，倘其他約定
    事項有包括其他，亦違反當初設定義務人吳錫侚之真意，且有違反消費者保護法
    第十二條之規定，應使該定型化約定歸於無效，故原告僅需將上開房屋貸款之欠
    款餘額繳清後，上開抵押權即應予以塗銷；而被告則以前揭各情詞置辯。是本件
    兩造主要爭執要旨在於：上開抵押權擔保之範圍究竟為何？及有無違反當事人之
    真意？有無違反消費者保護法第十二條之規定？以下玆分述之：
壹、【上開抵押權擔保之範圍？】
（一）按不動產物權，依法律行為而取得設定、喪失、及變更者，非經登記，不生效
      力。又按不動產物權之移轉或設定，應以書面為之。此民法第七百五十八條、
      第七百六十條分別訂有明文。此乃表彰我國之物權之得喪變更均係以登記作為
      生效要件，及不動產物權契約要式性之必要。而抵押權既屬物權之一種，其效
      力自應以要式性之契約以及公示機關之登記範圍作為判斷之依據。經查：本件
      系爭抵押權於八十一年十二月二十三日，以收件日期及文號為：八十一年十二
      月二十一日永字第三一八七五號設定之範圍，權利價值：最高限額新台幣捌佰
      肆拾萬元、存續期間：自八十一年十二月二十一日至一一一年十二月二十一日
      、債務人及設定義務人：吳錫侚、權利人：合作金庫銀行股份有限公司（即被
      告）。此有土地及建物登記謄本各一件在卷可稽。此外，系爭土地建築物抵押
      權設定契約書之其他約定事項第一條內亦有約定：「本抵押權設定契約書之擔
      保物提供人（即義務人）所提供之本抵押物，其擔保債權範圍包括義務人、債
      務人對權利人（即抵押權人）現在（包括過去所負現在尚未清償）及將來所負
      之借款、票據、保證、開發國內外信用狀、損害賠償等一切債務」，依上揭法
      條規定，自應以此經過公示之登記事項作為認定本件系爭抵押權之債權人、債
      務人及義務人、以及所擔保之債權範圍、存續期間等之依據，原告主張應以當
      初借款時之「消費者貸款申請書」（借款之債權契約）及「授信申請暨批覆書
      內之徵信意見等」（被告公司之內部文件）等上之記載，來認定上開抵押權擔
      保債權之範圍云云，即屬無據，難以採信。
（二）再按不動產所有人設定抵押權後，得將不動產讓與他人。但其抵押權不因此而
      受影響。又抵押權不得由債權分離而為讓與，或為其他債權之擔保。此民法第
      八百六十七條、第八七０條分別訂有明文，此亦明白揭示抵押權具有追及性及
      從屬性存在。復按（一）最高限額抵押權係指債務人或第三人提供其所有之不
      動產，就債權人對債務人一定範圍內之不特定債權，在一定金額限度內為擔保
      之特殊抵押權。是以最高限額抵押權所擔保者，係在一定範圍內之法律關係（
      即基礎關係）所不斷發生之債權，故抵押權存續期間內已發生之債權，雖因清
      償或其他事由而消滅，原訂之抵押權契約依然有效。嗣後在存續期間內陸續發
      生之債權，債權人仍得對抵押物行使權利。（二）最高限額抵押契約定有存續
      期間者，其訂約之目的顯在擔保存續期間內所發生之債權，亦即凡在存續期間
      內所發生之債權皆為抵押權效力所及，除債權人拋棄其權利外，自不許抵押人
      於抵押權存續期間屆滿前任意終止契約。縱令嗣後所擔保之債權並未發生，僅
      債權人不得就未發生之債權實行抵押權而已，非謂抵押人得於存續期間屆滿前
      任意終止契約而享有請求塗銷抵押權設定登記之權利。故定有存續期間之最高
      限額抵押契約，未定有決算期者，在期間未屆滿前，須其擔保之債權所由生之
      契約已合法終止，或因其他事由而消滅，且無既存之債權，而將來亦確定不再
      發生債權，其原擔保之存續期間內所可發生之債權已確定不存在，依抵押權之
      從屬性，方許抵押人請求塗銷抵押權設定登記，此為本院八十三年台上字第一
      ○五五號判例意旨所在。（最高法院九十二年度台上字第二三四０號裁判要旨
      參照），因此，依上揭法律所規定之抵押權追及性及從屬性之效力，以及判決
      意旨所揭示之最高限額抵押權之特殊性質，則縱使本件訴外人吳錫侚已於八十
      二年二月二十二日，將系爭房地以買賣為原因移轉登記予原告，然依上揭公示
      之抵押權登記之範圍內，即直至一一一年十二月二十一日前，義務人即吳錫侚
      對權利人（即抵押權人即被告）現在（包括過去所負現在尚未清償）及將來所
      負之借款、票據、保證、開發國內外信用狀、損害賠償等一切（惟仍限於在一
      定範圍內之法律關係即基礎關係內而生者）債務，均仍係在上開抵押權擔保之
      債權範圍內，權利人即被告之抵押權並不因移轉而受任何影響。再查：除訴外
      人吳錫侚原來柒佰萬元之房屋貸款所尚未清償完畢之壹佰拾萬零肆仟佰肆
      拾貳元部分，當然在上開最高限額抵押權擔保之債權範圍內，此外，訴外人吳
      錫侚尚有另擔任訴外人台灣昌樺公司向被告南興分行借款之連帶保證人，目前
      尚欠高達仟零玖拾伍萬柒仟柒佰捌拾壹元（嗣後因其他擔保品拍賣已有受償
      部分，然餘額仍高於捌佰肆拾萬元）、利息及違約金未為清償，此乃兩造所不
      爭執之事項，並經被告提出債權憑證一件、支付命令暨確定證明書各八件為證
      ，以及證人吳錫侚到庭證述屬實，故後筆連帶保證債務亦為訴外人吳錫侚就其
      在上開最高限額抵押權之存續期間內，基於保證之基礎關係而生之債務，自應
      亦屬於上開最高限額抵押權擔保之債權範圍內無疑。除債權人即被告拋棄其權
      利外，自不許抵押人（訴外人吳錫侚）或擔保物所有權人（原告）於抵押權存
      續期間屆滿前任意終止契約。更何況本件嗣後發生之債權額現已超過擔保之權
      利價值範圍，故自不許抵押人或擔保物所有權人於存續期間屆滿前，任意終止
      契約，而享有請求塗銷抵押權設定登記之權利。是本件被告主張上開抵押權效
      力不及於壹佰拾萬零肆仟佰肆拾貳元以外之債務部分，並請求清償該債務
      後，塗銷抵押權設定登記，自屬無據，難以准許。
貳、【抵押權設定契約後之其他約定事項第一條有無違反當事人即吳錫侚之真意？】
（一）按當事人主張有利於己之事實者，就其事實有舉證之責任；此民事訴訟法第二
      百七十七條亦定有明文。另主張常態事實者，就其事實無庸舉證，主張變態事
      者，應就變態事實負舉證義務，此為舉證責任分擔原則。復按依法律之規定，
      有使用文字之必要者，得不由本人自寫，但必須親自簽名。如有用印章代簽名
      者，其蓋章與簽名生同等之效力。此民法第三條第一、二項亦訂有明文，故本
      件原告主張被告所提出之抵押權設定契約後之其他約定事項第一條，當事人即
      吳錫侚全無知悉故違反其真意，業經被告所否認，並以上開約定事項上確有訴
      外人吳錫侚之印鑑章印文，故其當時確有同意上開其他約定事項之內容，是蓋
      章與簽名既有同等之效力，均足作為表彰當事人本人真意之證明，是訴外人吳
      錫侚既有蓋章，其同意應為常態之事實，主張其未同意者，則為變態之事實。
      是依前揭舉證責任之分配法則，自應由主張有利於己此一變態之事實之原告負
      舉證之責。
（二）經查：本院訊據證人吳錫侚到庭結證稱：「（問：你在八十一年向合庫貸款，
      設定抵押權是委託何人辦理的？）是委託建設公司。（問：抵押權設定之金額
      及存續期間你是否知悉？如何知悉？）我知道，在我簽文件的時候應該就知道
      了，但實際的時間是代書拿給我的時候還是我到銀行對保時簽的，我就不記得
      了。：：（原告訴訟代理人補充訊問：你辦理抵押權設定時印章是自己蓋或是
      交給代書蓋？）這件我實在沒有印象了，但一般我買房子要不就是代書幫我蓋
      章，要不就是銀行幫我蓋章。（原告訴訟代理人補充訊問：貸款時所簽其他約
      定事項【提示】你是否有看過？）沒有詳細看過。（原告訴訟代理人補充訊問
      ：銀行有無向你說明其他約定事項的內容？）沒有。（被告訴訟代理人甲○○
      補充訊問：當初是如何對保的？）我應該是到銀行親自簽名的。：：（問：當
      初交付印章給代書或銀行蓋章，是否是出於自願，同意的授權？）是的。」（
      本院九十四年一月六日言詞辯論筆錄參見）。姑不論訴外人吳錫侚亦乃本件之
      主要利害關係人，且與原告有姻親關係，其證詞本即可能有迴護偏頗原告之嫌
      。且證人吳錫侚既證稱：其知悉抵押權設定之金額及存續期間，並授權代書或
      銀行承辦人員代為蓋章，是可知其對於主要的抵押權設定內容均屬知悉同意，
      且其親自到被告銀行辦理對保手續後，再自願授權代書或銀行承辦人員代為蓋
      章，至於其他約定事項之約款，其雖證稱「沒有詳細看過」，然若有機會閱覽
      ，僅係因為自己之疏懶或輕忽，而在稍事瀏覽後即行授權蓋章，亦難以此部份
      之證詞即遽行認定訴外人吳錫侚當初確不知悉有上開其他約定事項條款存在，
      且上開約款有何違背其真意之情形。
（三）再查：經本院依職權訊問證人董江謀即八十一年代辦本件系爭抵押權設定登記
      之代書：「（【提示永康地政事務所函】問：這份抵押權設定登記是你辦理的
      ？）是的，但時間很久了。八十一年間我是當鴻麗建設公司的代書。（問：當
      時你是受到何人委任去辦理這份抵押權設定登記的？）忘記了，應該是建設公
      司叫我去辦的，不是個人叫我辦的。（問：當時設定抵押權之金額及權利存續
      期間是基於何人之指示辦理的？）應該是銀行的指示。（問：系爭抵押權所擔
      保之債權範圍係指只有房貸部分或有其他，你是否知悉？）我不知道。（你有
      無跟抵押權的義務人說明擔保的範圍或銀行說要這樣設定的情形？）這些情形
      抵押義務人應該都會知道，那時候銀行都是這樣要求要三十年的。（問：有無
      跟義務人講說要設定到三十年這樣？）我應該都會講。（原告訴訟代理人補充
      訊問：借款契約書後之其他約定事項義務人有無看過？）據我所知，一般都是
      設定完成後在對保程序中義務人才會看到，除非是義務人不同意將印鑑章交給
      我，我必須將資料寫好後拿給他蓋章，這種情形義務人就會先看到，但本件情
      形時間已經太久了，我不能確定是哪種情形。（原告訴訟代理人補充訊問：設
      定抵押的時候，權利人及義務人都要蓋章？如何蓋章？）這件我已經忘記了。
      一般來說都是由義務人先蓋章，再由銀行蓋章。」（本院九十四年一月六日言
      詞辯論筆錄參見）。是參酌證人董江謀之證詞，亦無法證明當初訴外人吳錫侚
      於辦理上開抵押權設定登記時，對於其他約定條款確屬無所知悉，或有違背其
      真意之情形。綜上所述，原告主張其他約定事項條款第一條違背當事人即訴外
      人吳錫侚之真意云云，尚屬無證據可資證明，自難以採信。
參、【抵押權設定契約後之其他約定事項第一條有無違反消費者保護法第十二條之規
    定？】
（一）按定型化契約中之條款違反誠信原則，對消費者顯失公平者，無效。定型化契
      約中之條款有下列情形之一者，推定其顯失公平：一、違反平等互惠原則者。
      二、條款與其所排除不予適用之任意規定之立法意旨顯相矛盾者。三、契約之
      主要權利或義務，因受條款之限制，致契約之目的難以達成者。此消費者保護
      法第十二條固有明文規定。再按依照當事人一方預定用於同類契約之條款而訂
      定之契約，稱為附合契約（又名定型化契約），民法第二百四十七條之一前段
      定有明文；所謂附合契約係指當事人一方預定契約之條款而由需要訂約之他方
      ，依照該項預定條款簽訂之契約而言，此類契約，通常由工商企業者一方，預
      定適用於同類契約之條款，由他方依其契約條款而訂定之。預定契約條款之一
      方，大多為經濟上較強者，而依其預定條款訂約之一方，則多為經濟上之較弱
      者，於簽訂契約時，每無磋商變更契約條款之餘地，為防止契約自由之濫用及
      維護交易之公平，而有本條之訂定，本條立法理由參照。又按所謂定型化契約
      之條款因違反誠信原則，顯失公平，而無效者，係以契約當事人之一方於訂約
      當時處於無從選擇締約對象或無拒締約餘地之情況，而簽訂顯然不利於己之約
      定為其要件；另契約當事人間所訂定之契約，是否顯失公平而為無效，除應視
      契約之內容外，並應參酌雙方之訂約能力、雙方前後交易之經過及獲益之情形
      等其他因素，全盤考慮，資為判斷之依據（最高法院九十一年台上字第二三三
      六號、第二二二０號、九十二年台上字第九六三號判決要旨參照）
（二）經查：最高限額抵押權係指債務人或第三人提供其所有之不動產，就債權人對
      債務人一定範圍內之不特定債權，在一定金額限度內為擔保之特殊抵押權。是
      以最高限額抵押權所擔保者，係在一定範圍內之法律關係（即基礎關係）所不
      斷發生之債權，故抵押權存續期間內已發生之債權，雖因清償或其他事由而消
      滅，原訂之抵押權契約依然有效。嗣後在存續期間內陸續發生之債權，債權人
      仍得對抵押物行使權利。最高限額抵押契約定有存續期間者，其訂約之目的顯
      在擔保存續期間內所發生之債權，亦即凡在存續期間內所發生之債權皆為抵押
      權效力所及，此最高法院九十二年度台上字第二三四０號裁判要旨既已如上述
      ，故上開其他約定事項第一條內所約定：「本抵押權設定契約書之擔保物提供
      人（即義務人）所提供之本抵押物，其擔保債權範圍包括義務人、債務人對權
      利人（即抵押權人）現在（包括過去所負現在尚未清償）及將來所負之借款、
      票據、保證、開發國內外信用狀、損害賠償等一切債務」，依前揭對於定型化
      契約之說明，固係屬於定性化契約之條款無誤，然審酌其條文，既僅係在說明
      並揭示如前揭最高法院判決意旨所示，有關於最高限額抵押權本身特殊之性質
      以及效力，再參酌系爭抵押權設定之八十一年間，我國之金融市場，公立銀行
      行庫，乃至信用合作社及農會，均有提供房屋貸款之業務，被告銀行並未獨占
      消費貸放業務之市場，故訴外人吳錫侚當初應仍有自主決定要與何間銀行簽訂
      貸款契約之自由選擇權存在，綜上所述，要均尚未達到消費者保護法第十二條
      所稱之違反誠信原則、或對消費者顯失公平、或條款與立法意旨顯相矛盾者、
      或契約之主要權利或義務，因受條款之限制，致契約之目的難以達成者之情形
      存在等情形，應屬無疑。是原告就此部分之主張，亦屬不可採信。
五、綜上所述，原告既無法舉證證明上開抵押權擔保之債權僅限於壹佰拾萬零肆仟
    佰肆拾貳元之範圍內，復無法認定上開抵押權設定契約後之其他約定事項條款
    第一條有何違反當事人即訴外人吳錫侚之真意、或有何違反消費者保護法之規定
    ，則其提起本訴，請求：被告應於原告清償新台幣壹佰拾萬零肆仟佰肆拾貳
    元後，將系爭房地於八十一年十二月二十三日設定最高限額新台幣捌佰肆拾萬元
    之抵押權登記（收件日期及文號為：八十一年永字第三一八七五號），辦理塗銷
    登記，即屬於法無據，應予駁回。
六、本件待證事實已臻明確，兩造其餘之攻擊防禦方法及舉證，於判決結果已不生影
    響，爰不一一詳為論述。
七、結論：原告之訴為無理由，依民事訴訟法第七十八條，判決如主文。
中　　　華　　　民　　　國　　九十四　　年　　　一　　　月　　 十七 　　日
                                臺灣臺南地方法院民事第四庭
                                    法      官  林臻嫺
右為正本係照原本作成
如對本判決上訴，須於判決送達後廿日內向本院提出上訴狀
中　　　華　　　民　　　國　　九十四　　年　　　一　　　月　　 十八　　 日
　　　　　　　　　　　　　　　　　　法院書記官　蔡蘭櫻
